臺灣苗栗地方法院民事判決
110年度訴字第376號
原      告  連碧虹  
訴訟代理人  李震華律師
複  代理人  紀知毅  
被      告  連碧鑾  
            連碧鳳  
            連文竹  

            連文昭  


上列當事人間請求分割共有物等事件，本院於111年7月12日言詞
辯論終結，判決如下：
    主  文
一、兩造共有坐落苗栗縣○○鎮○○段00地號土地（重測前竹南段二
    小段336-2地號土地，下稱系爭土地）及同段15建號建物（
    門牌號碼苗栗縣○○鎮○○路000號，下稱系爭建物，與系爭土
    地下合稱系爭不動產）准予變價分割，所得價金由兩造按附
    表所示應有部分比例分配。
二、被告連文竹應給付原告新臺幣（下同）48萬4,002元，及自1
    10年10月8日起至清償日止，按年息5％計算之利息。
三、連文竹應給付原告6萬元，及自111年7月13日起至清償日止
    按年息5％計算之利息。
四、原告其餘之訴駁回。　　
五、訴訟費用由兩造按附表訴訟費用負擔比例欄之比例負擔49％
    ，由原告負擔5％，由連文竹負擔46％。
　　事實及理由
一、被告連碧鑾、連碧鳳、連文昭(下合稱連碧鑾等3人)經合法
    通知，均未於最後言詞辯論期日到場，皆核無民事訴訟法第
    386條各款所列情形，爰依原告聲請，由其一造辯論而為判
    決。
二、原告主張：
　㈠兩造係姊弟關係，訴外人即兩造被繼承人即兩造父親連來於1
    01年1月28日過世，遺留系爭不動產，由兩造繼承登記為公
    同共有，嗣經本院107年度家繼訴字第2號、臺灣高等法院臺
    中分院108年度上字第9號、最高法院109年度台上字第1708
    號分割遺產等事件，判決兩造按附表所示之應有部分比例維
    持分別共有在案，兩造並於109年10月13日分割登記完成。
    系爭不動產共有5位共有人，顯然無法以原物分割予兩造，
    為有效完成共有物之分割以解決共有之僵局，故不得已只得
    以變價分配價金之方式分割，以求公平。
　㈡系爭不動產長期遭連文竹單獨占用並開設「千億油漆工程行
    」(下稱千億工程行)營業使用，系爭建物1樓店面按照附近
    出租行情每月租金約1萬5,000元至1萬6,000元左右，原告因
    而受有利益，為此，原告及連碧鑾等3人（下合稱原告等4人
    ）於109年5月5日委託原告訴訟代理人李震華律師以2021年
    華律字第202105001號函(下稱系爭律師函)告知連文竹其無
    權占用系爭不動產，限其於文到5日內給付相當於租金之不
    當得利，並出面與原告等4人協商系爭不動產後續出租事宜
    ，詎連文竹於109年5月7日收受系爭律師函後仍置之不理。
    連文竹長期占用系爭不動產，亦未依權利範圍比例給付租金
    予其他共有人，顯獲有不當得利，而連碧鑾等3人業將不當
    得利返還請求權讓與原告，爰依民法第179條規定，請求連
    文竹返還起訴前5年即自105年6月1日起至110年5月31日止之
    不當得利60萬元【計算式：1萬6,000元－(1萬6,000元×連文
    竹應有部分3668/10000)＝1萬131元，以每月1萬元計算，60
    個月×1萬元＝60萬元】。另起訴後相當租金之不當得利部分
    ，本院於110年12月13日至現場履勘時，連文竹已清空系爭
    建物裡之物品，故原告認為連文竹已無繼續使用，是相當於
    租金之不當得利計算至110年11月即可，此部分共6個月金額
    為6萬元。
　㈢對被告抗辯所為之陳述
　⒈系爭不動產原為連來所有，連文竹與其同住，連來提供系爭
    建物與連文竹使用，連文竹負起照顧連來之責，有對價關係
    存在，故連文竹主張其與連來間有借貸關係存在，顯屬無稽
    。倘連來與連文竹間有借貸關係存在，此關係應於連來死亡
    後依法當然終止，若認非依法當然終止，依連文竹110年6月
    6日答辯狀所述，兩造曾於連來過世後商討遺產分割事宜，
    應認當時原告等4人已有以繼承人之身分終止使用借貸關係
    ，且自兩造就遺產繼承互相催告並提起訴訟後，更加可證除
    連文竹以外之繼承人並不同意系爭不動產以使用借貸關係由
    連文竹繼續使用。
　⒉系爭不動產現均為連文竹1人使用，其亦自認有堆放雜物，原
    告等4人無法進出，系爭不動產確為連文竹單獨占有使用。
　⒊連文竹稱依苗栗縣竹南地政事務所(下稱竹南地政)111年4月2
    9日鑑定圖（下稱系爭鑑定圖）所示，④商品貨架區僅占總面
    積2.5%，惟若算入營業用大廳經過走廊到後面的衛浴設備，
    後方空地亦有擺放存貨及施工的工具，使用占比應超過50%
    ，另租金部分被告提出應以六今鍋物店為計算基準，但該店
    係2間店面，而隔壁22號之店面租金為2萬2,000元，六今鍋
    物店從90年承租至今租金並無調漲，如依物價調整，現在至
    少租金達2萬5,000元以上，系爭建物所在隔壁的隔壁24、26
    號之租金為2萬5,000元。
　㈣並聲明：⒈如主文第1項所示；⒉連文竹應給付原告60萬元，及
    自起訴狀繕本送達翌日起至清償日止，按年息5%計算之利息
    ；⒊如主文第3項所示。
三、被告答辯：
　㈠連文竹則以：
　⒈同意將系爭不動產變價分割。
　⒉千億工程行自76年7月開始營業至110年5月，時間長達33年又
    10個月，至連來101年1月28日過世，開店營業時間也有27年
    又6個月。連來因重度殘障，生活起居皆需人照顧，皆由連
    文竹負起奉養照料之責，並與連文竹共同生活居住，顯見連
    來明知並同意無償提供系爭建物讓連文竹開設千億工程行，
    是連來與連文竹間應成立使用借貸關係。連來雖已死亡，但
    連文竹仍負起祭祀祖先之責，兩造既係繼承連來之系爭不動
    產，自應承擔使用借貸貸與人之義務，從而，連文竹並非無
    法律上原因而使用系爭不動產。
　⒊系爭鑑定圖除④，其餘①至③、⑤至⑪均為兩造所共有，皆可供通
    行及使用，連來過世後，兩造分別於101年2月29日晚上9時
    、101年4月8日晚上8時20分於系爭建物內商討後續遺產分配
    事宜，每次商討時間約為1小時以上，足證連文竹並未阻止
    或禁止原告等4人通行及使用系爭不動產，原告等4人不得因
    其等未積極使用系爭建物即謂連文竹使用部分範圍使其等受
    有不當得利，是連文竹自無給付原告相當租金不當得利之理
    由。
　⒋系爭土地有一部分係空地，連文竹並未使用，因系爭建物會
    淹水，為阻隔水進入系爭建物，故於空地放置隔水板，並未
    放置其他貨物。連文竹固有使用系爭建物經營千億工程行，
    惟並非使用全部，系爭鑑定圖④商品貨架區所占面積為2.8平
    方公尺，各區域面積合計為110.48平方公尺，貨架區占比為
    2.5%，連文竹應有部分為3,668/10,000，換算應有部分比例
    應為36.68%，可證連文竹經營千億工程行擺放貨品之商業行
    為所用面積，僅占區區一小部分，明顯未超過系爭鑑定圖標
    示連文竹應有之權利範圍。且連文竹收受系爭律師函後，即
    將千億工程行停止營業、並將招牌拆除、貨架淨空。
　⒌位於苗栗縣○○鎮○○街00號之六今鍋物店所處地理位置比系爭
    不動產更靠近竹南火車站精華地段，所承租之範圍比系爭不
    動產多51.55平方公尺，其租金為每月1萬8,000元，若本院
    認連文竹應給付相當於租金之不當得利，應以六今鍋物店所
    承租之金額與面積並與系爭不動產地段優劣作為參考方為合
    理，且系爭不動產附近區域房屋計136間，未開設店面從事
    營業行為計35間，其中光復路就占28間，可證系爭不動產並
    非處於繁榮熱鬧地帶，自無原告主張每月租金1萬5,000元至
    1萬6,000元之行情。
　⒍連來於101年過世後之地價稅，自101年起迄至109年均由連文
    竹繳納，另連文竹亦繳納101年、103年至104年、107年至11
    0年之房屋稅共5,368元，此部分本應由全體共有人共同負擔
    之，倘若本院認連文竹受有相當租金不當得利之利益，連文
    竹主張應扣除或抵銷連文竹已繳納之稅款。
　⒎並聲明：原告訴之聲明第2、3項應予駁回。　
　㈡連碧鑾等3人則以：同意變價分割，並同意將連文竹相當於租
    金之不當得利返還請求權讓與原告。自連來101年過世後，
    原告等4人即未曾使用過系爭不動產，均由連文竹單獨開店
    、居住使用。連文竹長期將1樓作為其千億工程行之店面，2
    樓作為住家，且1樓店面外設有電動鐵捲門，其不曾交付大
    門鑰匙，致原告等4人不得隨意進出，至於連文竹所稱系爭
    土地空地部分係位於系爭建物後方，此處為連文竹堆放雜物
    ，必須經過屋內通行並無對外道路，原告等4人均未使用系
    爭不動產，連文竹自應給付租金予未使用之人。
四、下列事實有如下所載之證據可資佐證，且為到庭之原告與連
    文竹所不爭執（卷第174、376至377頁)，堪以認定：
　㈠系爭不動產為兩造共有，應有部分比例如附表所示（卷第87
    至93頁系爭不動產土地及建物登記第一類謄本）。
　㈡原告等4人於110年5月6日寄發系爭律師函，催告連文竹應自1
    01年2月起按月給付系爭不動產租金1萬元予原告等4人，並
    出面協商系爭不動產後續處置事宜，經訴外人即連文竹配偶
    周美玲於110年5月7日收受（卷第49至51頁系爭律師函、回
    執）。
　㈢連文竹經營之千億工程行登記地址設在系爭建物，設立日期7
    6年7月10日，歇業日期110年5月14日（卷第143頁公司登記
    資料）。
　㈣系爭土地地價稅101年1萬4,914元、102、103、104年均為2萬
    3,763元、105年2萬5,192元、106年2萬4,572元、107、108
    年1萬3,921元、109年1萬4,017元；系爭建物房屋稅101、10
    3年798元、104、107、108、109年864元、110年316元，均
    由連文竹繳納（卷第145至153頁苗栗縣政府稅務局地價稅繳
    款書、第157至163頁苗栗縣政府稅務局房屋稅核定稅額通知
    書、第201至217頁苗栗縣政府稅務局地價稅課稅明細表）。
　㈤系爭土地105年1月起申報地價為1萬872元，107年1月起為1萬
    897元（卷第225至229頁地價第一類謄本）；系爭建物110年
    課稅現值為8萬4,200元（卷第53頁苗栗縣政府稅務局房屋稅
    籍證明書）。
　㈥依系爭鑑定圖所示，系爭建物1樓之配置為：道路2.07平方公
    尺、騎樓11.48平方公尺、大廳41.77平方公尺、商品貨架區
    2.8平方公尺、臥室12.66平方公尺、走廊5.85平方公尺、廚
    房15.4平方公尺、浴室4.44平方公尺、廁所1.33平方公尺、
    室內空地10.97平方公尺、雨遮1.71平方公尺，總計110.48
    平方公尺（卷第329頁系爭鑑定圖）。
五、法院之判斷
  ㈠共有物之分割，依共有人協議之方法行之。分割之方法不能
    協議決定，或於協議決定後因消滅時效完成經共有人拒絕履
    行者，法院得因任何共有人之請求，命為下列之分配：一、
    以原物分配於各共有人。但各共有人均受原物之分配顯有困
    難者，得將原物分配於部分共有人。二、原物分配顯有困難
    時，得變賣共有物，以價金分配於各共有人；或以原物之一
    部分分配於各共有人，他部分變賣，以價金分配於各共有人
    ，民法第824條第1、2項定有明文。又基於私法自治及契約
    自由原則，當事人得自行決定契約之種類及內容，以形成其
    等欲發生之權利義務關係，如未違反強制或禁止規定，法院
    自應尊重，則該契約內容不僅係當事人間之行為規範，在訴
    訟中亦為法院之裁判規範（最高法院111年度台上字第139號
    判決意旨參照)。查兩造均同意系爭不動產應予變價分割，
    而變價分割為民法第824條第2項法定分割方法之一，並無違
    反強制或禁止規定，且本件行原物分割確有困難，本院自應
    以兩造之合意為裁判規範，爰判決如主文第1項所示。
　㈡當事人間之約定欠缺法律行為上之效果意思，而係基於人際
    交往之情誼或本於善意為基礎者，因當事人間欠缺意思表示
    存在，而無意思表示之合致，即不得認為成立契約，雙方間
    應僅為無契約上拘束力之「好意施惠」關係。判斷其區別之
    基準，除分別其為有償或無償行為之不同外，並應斟酌交易
    習慣及當事人利益，基於誠信原則，從施惠人之觀點予以綜
    合考量後認定之。故非屬契約之「好意施惠」行為，於當事
    人一方未履行該行為時，受利益之一方並無履行請求權，亦
    不生債務不履行之損害賠償責任（最高法院103年度台上字
    第848號判決意旨參照）。又稱使用借貸者，謂當事人一方
    以物交付他方，而約定他方於無償使用後返還其物之契約，
    民法第464條定有明文。而主張法律關係存在之當事人，須
    就該法律關係發生所須具備之特別要件，負舉證之責任（最
    高法院106年度台上字第92號判決意旨參照）。本件係由連
    文竹抗辯其與連來間有使用借貸關係存在，自應由連文竹就
    其與連來間有使用借貸之意思表示合致及交付借用物均負舉
    證責任。而連來生前既為系爭不動產之所有人，又為連文竹
    之父親，系爭不動產係由連來以所有人身分占有，連文竹僅
    係基於連來之同意，以家屬身分居住在系爭不動產，尚難僅
    因單純居住之事實，即認連來與連文竹間存有使用借貸關係
    ，連文竹並未提出任何證據證明使用借貸關係之存在，此部
    分辯解難以憑採。況連來83年4月9日自書遺囑記載「光復路
    260號的厝，文竹、文昭你兄弟二人對分」（卷第25、27頁
    本院107年度家繼訴字第2號判決第7頁第1列，第9頁倒數第1
    、2列之記載），顯見連來早在83年間即欲將系爭不動產分
    由連文竹、連文昭二人共同取得，自無可能再將系爭不動產
    無償借與連文竹一家使用，足見連來提供系爭建物給連文竹
    使用僅係好意施惠關係，連文竹辯稱其與連來間有使用借貸
    契約關係存在，並應由兩造繼承云云，並非可採。
　㈢對於物有事實上管領之力者，為占有人，民法第940條定有明
    文。一般房屋或其他建物內外若設有門，必須持有鑰匙方能
    進入並為事實上之管領，故原則上應以鑰匙之持有人為建物
    之占有人。連文竹雖抗辯原告等4人亦可使用系爭建物云云
    ，惟連文竹於本院至現場履勘時自承：所有的鑰匙，其他人
    從來都沒有跟我要過，也沒有要求「我家」鑰匙要給他們（
    卷第246頁），另於言詞辯論時亦自承：（有將系爭房地當
    作店家、住家使用？）都有，一樓是店面，也有房間、廚房
    ，二樓是住家（卷第173頁），足認系爭建物之鑰匙始終由
    連文竹單獨占有。而系爭建物大門口設有鐵捲門，鐵捲門之
    後復設有鋁門，若未持有鐵捲門、鋁門之鑰匙，自無從進入
    系爭建物，遑論占有使用，則原告等4人自無占有使用系爭
    建物之可能，且由連文竹稱「我家鑰匙」，並自承系爭建物
    一樓作為店面，二樓作為住家使用，均足認系爭建物係由連
    文竹單獨占有使用，其前揭所辯，委無可採。且連文竹雖於
    收受系爭律師函後停止營業、拆除招牌，並將貨架淨空，然
    並未將系爭建物鑰匙交付其他共有人即原告等4人，故系爭
    建物此後仍係由連文竹單獨占有使用，亦堪認定。
　㈣各共有人按其應有部分，對於共有物之全部雖有使用收益之
    權，惟共有人對共有物之特定部分使用收益，仍須徵得他共
    有人之同意，非謂共有人對共有物之全部或任何一部有自由
    使用收益之權利。未經共有人協議分管之共有物，共有人對
    共有物之特定部分占用收益，須徵得他共有人之同意（最高
    法院87年度台上字第1359號判決意旨參照）。共有人不顧他
    共有人之利益，而就共有物之全部或一部任意使用收益，乃
    侵害他共有人之權利，就超越其權利範圍而為使用收益之利
    益，要難謂非不當得利（最高法院55年台上字第1949號、62
    年台上字第1803號、105年度台上字第1959號判決意旨參照
    ）。又無法律上之原因而受利益，致他人受損害者，應返還
    其利益；不當得利之受領人應返還之利益，依其利益之性質
    不能返還者，應償還其價額，民法第179條前段、第181條但
    書分別規定甚明。本件連文竹未經原告等4人同意，任意占
    用系爭不動產使用收益，乃無法律上之原因，占有使用系爭
    不動產，致原告等4人無法使用，因而受有損害，該「使用
    利益」依其性質不能返還。而無權占用他人土地，可能獲得
    相當於租金之利益為社會通常之觀念（最高法院61年台上字
    第1695號判決意旨參照），且連碧鑾等3人業將不當得利返
    還請求權讓與原告（卷第381頁債權讓與同意書），因此，
    原告依不當得利之規定，請求連文竹返還原告相當於系爭不
    動產租金之不當得利，自屬有據。
　㈤市場攤位之承租人，不僅在其承租之攤位得以營商，並得享
    受整個市場之特殊利益，其應付租金不僅為使用攤位之對價
    ，且包括此項特殊利益之對價在內，自非普通之房屋兼土地
    之承租可比，不受土地法第97條所定，房租及地租最高限制
    之拘束（最高54年台上字第1528號判決意旨參照）。城市地
    方供營業用之房屋，承租人得以營商而享受商業上之特殊利
    益，非一般供住宅用之房屋可比，所約定之租金，自不受土
    地法第97條規定之限制。查連文竹占用系爭建物1樓係作為
    經營千億工程行使用，屬商業使用，故該商業使用部分自不
    受土地法租金限額之限制。而本院至現場勘驗所拍攝之照片
    （卷第257至第263頁）對照系爭鑑定圖（卷第329頁）顯示
    ，系爭建物可供商業使用之部分應為鑑定圖上之大廳（設有
    辦公桌、牆上遺留貨架拆除痕跡）面積41.77平方公尺、商
    品貨架區面積2.80平方公尺、走廊（牆上設有貨物架）面積
    5.85平方公尺，其餘騎樓、臥室、廚房、浴室、廁所、雨遮
    無法供商業使用，室內空地部分，連文竹否認供商業使用，
    原告未能舉證此部分係供商業使用，自不能計入商業使用面
    積。故綜上分析，系爭建物1樓供商業使用之面積應為50.42
    平方公尺（計算式：41.77＋2.80＋5.85＝50.42），即為15.25
    坪（計算式：50.42×0.3025＝15.25205，小數點第2位以下四
    捨五入）。而本院查詢591租屋網之網頁資料，鄰近系爭建
    物位於竹南鎮自強街56號12坪之店面每月租金為1萬8,000元
    （卷第395頁），平均每坪1,500元（計算式：18,000÷12＝1,
    500），位於竹南鎮自由街30坪之店面每月租金為2萬2,000
    元（卷第399頁），平均每坪733元（計算式：22,000÷30＝73
    3.33，小數點第1位以下四捨五入，以下均同），位於光復
    路85度C旁18坪店面每月租金為2萬3,500元（卷第403頁），
    平均每坪1,306元（計算式：23,500÷18＝1,305.55），以上3
    間店面平均每坪租金為1,180元【（1,500＋733＋1,306）÷3＝1
    179.66】，據此計算系爭建物1樓商業使用部分之租金應為1
    萬7,995元（計算式：1,180×15.25＝17,995），原告主張連
    文竹占用系爭建物整棟（含其他居住使用部分）之不當得利
    以每月1萬6,000元計算，並未超過上開數額，尚屬相當，應
    為可採。依此計算原告得請求每月相當租金不當得利之數額
    （即原告等4人之應有部分比例）應為1萬131元（計算式：1
    6,000×6,332/10,000＝10,131.2），原告僅請求1萬元，自無
    不可。原告請求起訴回溯5年內相當租金之不當得利60萬元
    （計算式：10,000×12×5＝600,000）及110年6月至11月共6個
    月相當租金之不當得利6萬元，均屬有據。
　㈥二人互負債務，而其給付種類相同，並均屆清償期者，各得
    以其債務，與他方之債務，互為抵銷；對於一人負擔數宗債
    務而其給付之種類相同者，如清償人所提出之給付，不足清
    償全部債額時，由清償人於清償時，指定其應抵充之債務；
    清償人不為前條之指定者，依左列之規定，定其應抵充之債
    務：一、債務已屆清償期者，儘先抵充，民法第334條第1項
    前段、第321條、第322條第1款分別定有明文。依本院認定
    之事實㈣，連文竹共繳納系爭土地地價稅17萬7,826元（計算
    式：14,914＋23,763×3＋25,192＋24,572＋13,921×2＋14,017＝17
    7,826）及系爭建物房屋稅5,368元（計算式：798×2＋864×4＋
    316＝5,368），共計18萬3,194元（計算式：177,826＋5,368＝
    183,194），依爭不動產應有部分比例計算，其中11萬5,998
    元（計算式：183,194×6,332/10,000＝115,998.44）應由原
    告等4人負擔，此部分得主張抵銷。又連文竹並未指定抵充
    之債務，故依民法第322條第1款應優先抵充其起訴回溯5年
    內相當租金之不當得利（清償期先屆至），抵充後原告所得
    請求之金額為48萬4,002元（計算式：600,000－115,998＝484
    ,002）。
　㈦給付無確定期限者，債務人於債權人得請求給付時，經其催
    告而未為給付，自受催告時起，負遲延責任。其經債權人起
    訴而送達訴狀，與催告有同一之效力；遲延之債務，以支付
    金錢為標的者，債權人得請求依法定利率計算之遲延利息；
    應付利息之債務，其利率未經約定，亦無法律可據者，週年
    利率為百分之五，民法第229條第2項、第233條第1項前段、
    第203條分別定有明文。本件原告對於連文竹之前揭不當得
    利返還請求權，係屬給付無確定期限之金錢債權。而連文竹
    係於110年10月7日收受起訴狀繕本（卷第119、121頁），從
    而，原告併請求連文竹自起訴狀繕本送達翌日即110年10月8
    日起至清償日止，按法定利率即年息5%計算之遲延利息，自
    屬有據。而就110年6月至11月相當租金之不當得利，原告系
    爭律師函已有催告請求被告給付，則被告至遲於110年12月1
    日起此段期間相當租金之不當得利均已屆清償期之翌日起應
    負遲延責任，則原告僅請求自111年7月13日起起算法定遲延
    利息，亦屬有據。
六、綜上所述，原告請求變價分割系爭不動產，為有理由，爰判
    決如主文第1項所示；原告另依不當得利返還請求權，請求
    被告給付如主文第2、3項所示，為有理由，應予准許；逾此
    範圍，則屬無據，應予駁回。　
七、本件事證已明，兩造其餘攻防方法與所舉證據，核與判決結
    果無影響，爰不另贅述，附此敘明。　
八、訴訟費用負擔之依據：民事訴訟法第79條、第85條第1項但
　　書。
中　　華　　民　　國　　111 　年　　7 　　月　　29　　日
                  民事第二庭  法　官　王筆毅
以上正本係照原本作成。
如不服本判決，應於送達後20日內，向本院提出上訴狀並表明上
訴理由，如於本判決宣示後送達前提起上訴者，應於判決送達後
20日內補提上訴理由書（須附繕本）。
如委任律師提起上訴者，應一併繳納上訴審裁判費。
中　　華　　民　　國　　111 　年　　7 　　月　　29　　日
                              書記官　劉家蕙
附表：
編號 共有人 應有部分比例及訴訟費用負擔比例 1 連碧虹 888/10000 2 連碧鑾 888/10000 3 連碧鳳 888/10000 4 連文竹 3668/10000 5 連文昭 3668/10000